【裁判字號】    99,交聲,1777
【裁判日期】    990628
【裁判案由】    交管條例聲異
【裁判全文】
臺灣板橋地方法院刑事裁定            99年度交聲字第1777號
原處分機關  交通部公路總局臺北區監理所蘆洲監理站
異  議  人  甲○○
上列受處分人因違反道路交通管理處罰條例案件，對於交通部公
路總局臺北區監理所蘆洲監理站於民國99年5 月17日所為之北監
蘆字第裁46-C00000000號裁決處分（原舉發通知單號碼：臺北縣
政府警察局北縣警交大字第C00000000 號），聲明異議，本院裁
定如下：
    主  文
原處分撤銷。
甲○○汽車駕駛人，駕駛汽車經測試檢定酒精濃度超過規定標準
，吊扣普通重型機器腳踏車駕駛執照壹年，並應接受道路交通安
全講習。
    理  由
一、原處分意旨略以：異議人即受處分人甲○○於民國98年12月
    27日3 時3 分許騎乘車號GMS-740 號重型機車，行經臺北縣
    三重市○○路111 巷口時，因有「酒後駕車，酒測值0.76MG
    /L」之違規行為，經臺北縣政府警察局三重分局光明派出所
    執勤員警當場攔查掣單舉發，嗣交通部公路總局臺北區監理
    所蘆洲監理站（下稱原處分機關）調查結果，亦認異議人有
    「汽車駕駛人酒精濃度超過規定標準（0.55以上）」之違規
    屬實，乃依道路交通管理處罰條例第35條第1 項第1 款規定
    ，裁處罰鍰新台幣（下同）45,000元，及吊扣駕駛執照12個
    月，並施以道安講習等語。異議人於99年5 月24日收受裁決
    書後，於同年6 月8 日提出本件異議。
二、聲明異議意旨略以：異議人本件酒後駕車行為已經臺灣板橋
    地方法院檢察署檢察官以99年度速偵字第67號緩起訴處分確
    定，並於99年5 月4 日依緩起訴處分向國庫繳交70,000元，
    此與裁決所45,000之裁罰屬同一事實，依行政罰法第26條一
    行為不兩罰之規定，不應由兩個單位以同一事件處罰兩次，
    為此聲明異議，請求撤銷原處分云云。
三、按汽車駕駛人飲用酒類後其吐氣所含酒精濃度超過每公升0.
    25毫克以上者，不得駕車，道路交通安全規則第114 條第2
    款定有明文；又按汽車駕駛人，駕駛汽車經測試檢定酒精濃
    度超過規定標準者，處15,000元以上60,000元以下罰鍰，並
    當場移置保管該汽車及吊扣其駕駛執照1 年，道路交通管理
    處罰條例第35條第1 項定有明文；又按汽車駕駛人，有道路
    交通管理處罰條例第35條第1 項規定之情形者，應接受道路
    交通安全講習，同條例第24條第1 項第2 款亦定有明文。
四、然按道路交通管理處罰條例所規定之罰則本質上係屬行政罰
    ，此由該條例中就交通違規行為所定法律效果包括罰鍰、記
    點、吊扣證照等行政罰觀之甚明（參照行政罰法第1 條、第
    2 條將罰鍰、吊扣證照及講習等處分均定為行政罰），是違
    反道路交通管理處罰條例之裁罰事件，自有行政罰法之適用
    。次按行政罰法第26條規定：「一行為同時觸犯刑事法律及
    違反行政法上義務規定者，依刑事法律處罰之。但其行為應
    處以其他種類行政罰或得沒入之物而未經法院宣告沒收者，
    亦得裁處之。前項行為如經不起訴處分或為無罪、免訴、不
    受理、不付審理之裁判確定者，得依違反行政法上義務規定
    裁處之。」即所謂一事不二罰原則，探究其立法目的，無非
    以一行為同時觸犯刑事法律及違反行政法上義務規定時，由
    於刑罰與行政罰同屬不法行為之制裁，而刑罰之懲罰作用較
    強，依刑事法律處罰即足資警惕，實無一事二罰再處行政罰
    之必要，但罰鍰以外之沒入或其他種類行政罰，因兼具維護
    公共秩序之作用，為達行政目的，行政機關仍得併予裁處。
    又刑事訴訟法第253 條之1 所指之緩起訴處分，其中檢察官
    命被告為金錢給付部分，法另明定得為民事強制執行名義，
    受處分人因上開緩起訴處分而剝奪其財產權，該經被告同意
    之金錢給付義務實具有強制性及懲罰性。而按檢察官之緩起
    訴處分於緩起訴期間內，有下列情形之一者，檢察官得依職
    權或依告訴人之聲請撤銷原處分，繼續偵查或起訴：(1)於期
    間內故意更犯有期徒刑以上刑之罪，經檢察官提起公訴者；
    (2)緩起訴前，因故意犯他罪，而在緩起訴期間內受有期徒刑
    以上刑之宣告者；(3)違背第253 條之2 第1 項各款之應遵守
    或履行事項者，刑事訴訟法第253 條之3 第1 項定有明文。
    據此可知經檢察官為「緩起訴」處分者，於「緩起訴」之猶
    豫期間內，最終是否會被檢察官提起公訴，猶懸而未定，亦
    即「緩起訴」處分於猶豫期間內尚未具有實質之確定力，檢
    察官仍得根據上開規定依職權或依告訴人之聲請，將被告「
    緩起訴」處分撤銷。而行政罰法第26條明定一事不二罰原則
    ，且應受行政罰之行為如經不起訴處分或為無罪、免訴、不
    受理、不付審理之裁判「確定」者，始得依違反行政法上義
    務規定裁處之，並未明文包括「緩起訴」處分在內，雖「緩
    起訴」處分之最終使被告免於刑事訴追之效果與「不起訴」
    處分之效果相同，惟依行政罰法第26條第2 項之立法意旨，
    亦必須待緩起訴處分實質確定時，被告始最終地確定免於受
    刑事訴追，原處分機關始得為行政裁罰，亦即在緩起訴期間
    內即猶豫期間期滿前，該緩起訴處分仍有被撤銷之可能，處
    分機關若於上揭緩起訴猶豫期間期滿前逕為行政裁決，裁處
    處分人行政罰鍰，將使受處分人日後有同時遭受行政處罰（
    指罰鍰）及刑事訴追之危險，顯與行政罰法第26條規定之立
    法意旨相違背（臺灣高等法院暨所屬法院98年法律座談會刑
    事類提案第24號研討意見參照）。
五、經查：
  (一)異議人於98年12月27日3 時3 分許騎乘車號GMS-740 號重型
    機車，行經臺北縣三重市○○路111 巷口，為警攔檢測得呼
    氣酒精濃度含量為每公升0.76毫克，當場掣單舉發，並經原
    處分機關以「汽車駕駛人酒精濃度超過規定標準（0.55以上
    ）」之違規事實，依道路交通管理處罰條例第35條第1 項第
    1 款規定，裁處罰鍰45,000元，吊扣駕照12個月並施以道安
    講習等節，有臺北縣政府警察局98年12月27日北縣警交大字
    第C00000000 號舉發違反道路交通管理事件通知單及原處分
    機關99年5 月17日北監蘆字第裁46-C00000000號裁決書各1
    份在卷可稽，而異議人具狀聲明異議，亦不否認有上揭酒後
    駕車之行為，是其酒後超過規定標準駕駛動力交通工具而為
    警查獲之事實，堪以認定。
  (二)然異議人上開酒後駕車案件，因同時犯刑法第185 條之3 公
    共危險罪，經臺灣板橋地方法院檢察署檢察官以99年度速偵
    字第67號為緩起訴處分，其期間為1 年，並諭知異議人應向
    國庫支付70,000元，及接受法治教育3 小時，而上開緩起訴
    處分後經臺灣高等法院檢察署於99年1 月22日以99年度上職
    議字第1443號處分書駁回再議而告確定，緩起訴期間為99年
    1 月22日至100 年1 月21日，其緩起訴期間尚未期滿，且異
    議人已於99年5 月4 日支付70,000元完畢乙節，有臺灣板橋
    地方法院檢察署檢察官99年度速偵字第67號緩起訴處分書、
    臺灣高等法院檢察署99年度上職議字第1443號處分書、臺灣
    高等法院被告前案紀錄表、臺灣板橋地方法院檢察署99年5
    月4 日沒金字00000000號自行收納款項收據各1 份附卷可稽
    。則揆諸前開說明，必須待緩起訴處分「實質確定」時，異
    議人始最終地確定免於受刑事訴追，原處分機關始得為行政
    裁罰裁處罰鍰，亦即在緩起訴期間內即猶豫期間期滿前，該
    緩起訴處分仍有被撤銷之可能，此時原處分機關若依法為行
    政裁決為罰鍰處分，將使受處分人有同時遭受行政處罰（罰
    鍰）及刑事訴追之危險，顯與行政罰法第26條規定之立法意
    相違背。
六、綜上所述，異議人確於前開時、地騎乘機車，有酒精濃度超
    過規定標準之違規行為，惟原處分機關在緩起訴處分尚未實
    質確定前，逕依道路交通管理處罰條例第35條第1 項第1 款
    規定裁罰異議人罰鍰45,000元部分，顯與行政罰法第26條第
    1 項前段、第2 項之規定意旨有違，即有可議。又原處分機
    關依前揭道路交通管理處罰條例第35條第1 項1 款及第24條
    第1 項第2 款之規定，裁處異議人吊扣駕駛執照12個月及施
    以道路交通安全講習之其他種類行政裁罰之部分，因屬行政
    罰法第26條第1 項但書及第2 條第1 款所稱之其他種類行政
    罰，兼具維護公共秩序之作用，為達此行政目的，原處分機
    關就此部分予以裁處，並無違反一事不二罰原則，惟因本件
    酒後駕車為一個違規行為，罰鍰、吊扣處分及施以道路交通
    安全講習部分無從分離。從而，應認異議人提起本件異議為
    有理由，本院自應將原處分撤銷，自為裁罰如主文第2 項所
    示，以期適法（臺灣高等法院暨所屬法院98年法律座談會第
    20號、第23號提案研討意見參照）。
七、至罰鍰部分應由原處分機關俟上開緩起訴期間屆滿後，依異
    議人是否經撤銷緩起訴並受刑事追訴處罰之情形，暨參酌道
    路交通管理處罰條例第35條第8 項所定「經裁判確定處以之
    罰金低於本條例第92條第4 項所訂最低罰鍰基準規定者，應
    依本條例裁決繳納不足最低罰鍰」之意旨，另為適法之處理
    ，併此敘明。
據上論斷，應依道路交通案件處理辦法第20條，裁定如主文。
中    華    民    國    99    年    6     月    28    日
                     交通法庭 法  官  邱景芬
以上正本證明與原本無異
如不服本裁定應於送達後5日內向本院提出抗告狀
                              書記官  周百川
中    華    民    國    99    年    6     月    28    日

司法院資訊處製作；財團法人民間司法改革基金會備份。
